臺灣高等法院民事判決　九十年度上字第五七二號
　　上　訴　人　乙○○○
　　複　代理人　陳清俊
　　被　上訴人　甲○○
右當事人間請求返還價金事件，上訴人對於中華民國九十年四月十七日臺灣板橋地方
法院八十九年度訴字第五一七號第一審判決提起上訴，本院判決如左：
    主      文
原判決關於命上訴人給付超過新臺幣貳佰貳拾肆萬肆仟柒佰拾陸元本息部分，及該
部分假執行之宣告，暨除確定部分外訴訟費用之裁判均廢棄。
右開廢棄部分，被上訴人在第一審之訴及假執行之聲請均駁回。
其餘上訴駁回。
第一審（除確定部分外）及第二審訴訟費用由上訴人負擔十分之九，餘由被上訴人負
擔。
    事      實
甲、上訴人方面：
一、聲明：
  (一)原判決不利於上訴人部分廢棄。
  (二)右廢棄部分，被上訴人在第一審之訴及假執行之聲請均駁回。
二、陳述：除與原判決記載相同者外，補稱：
  (一)依系爭不動產買賣契約書第二條約定，上訴人同意最後交屋日為民國八十七年八
    月二十一日，故尾款應於該日以前支付。上訴人並已於同月二十二日將系爭房屋
    騰空交付被上訴人裝修，則被上訴人應自八十七年八月二十二日起負遲延責任。
    縱認被上訴人於上訴人催告期限屆滿後方負給付遲延責任，則上訴人於同年九月
    三日以存證信函催告被上訴人於文到七日支付尾款，被上訴人至遲應於同月十日
    負給付遲延責任。
  (二)上訴人以系爭房屋向合作金庫銀行股份有限公司新莊分行（即台灣省合作金庫新
    莊支庫，下稱合作金庫）貸款，並計劃以尾款清償貸款，被上訴人自八十七年八
    月二十二日即遲延給付尾款，致上訴人受有自八十七年八月起至八十九年四月止
    （即系爭房屋交由被上訴人借屋裝修至第二次出售期間）之利息損失，合計新台
    幣（下同）八十八萬五千七百二十七元，原審認僅八十五萬四千零六十九元，自
    有未洽。
  (三)損害賠償之範圍，應填補債權人所受損害及所失利益。出賣房屋一般可獲得相當
    利潤，買方違約致賣方損失可得利潤，即屬所失利益，買方應負賠償責任。上訴
    人於八十七年出售系爭房屋予被上訴人，依當年財政部頒布之八十七年度營利事
    業各業所得額及同業利潤標準，出賣房屋可獲得約房價之百分之十七利潤，依此
    計算上訴人可得利潤為一百八十七萬元，被上訴人違約，造成上訴人所失利益為
    一百八十七萬元。
  (四)若不得以上開同業利潤標準計算上訴人所失利益，惟上訴人於八十一年四月七日
    購買預售中之系爭房屋價金為三百七十四萬三千元、土地價金為六百十六萬七千
    元，合計九百九十一萬元，房屋於八十三年十二月二十一日建築完成，為鋼筋混
    凝土造，耐用年限為五十年，自房屋建造完成至出售系爭房地予被上訴人止，隔
    三年又二百零二天，扣除折舊殘值為三百四十七萬六千九百九十一元，則上訴人
    出售系爭房地予被上訴人時，可得利潤為一百三十五萬六千零九元，為上訴人所
    失利益。
  (五)依內政部所頒預售房屋買賣契約書範本，買方給付遲延時，賣方可沒收按房地總
    價款百分之二十計算之違約金，該範本為內政部參考我國民情及交易習慣所制，
    自屬客觀合理，則依該標準計算，上訴人可沒收之違約金為二百二十萬元，非僅
    限於原審認定之房貸利息損失八十五萬四千零六十九元。
  (六)被上訴人於前案即台灣板橋地方法院八十七年度訴字第二六七二號請求返還價金
    事件中主張上訴人違約，而請求上訴人加倍返還價金計六百六十萬元，其中三百
    三十萬元屬違約金，即被上訴人亦承認違反系爭買賣契約之違約金三百三十萬元
    ，並無過高或任何不合理之處，則依前開誠信原則，被上訴人自不得於本件相反
    主張違約金過高並要求酌減。
三、證據：除援用原審提出者外，補提台灣台北地方法院八十七年度訴字第二六七二
    號民事判決、財政部頒布之八十七年度營利事業各業所得額及同業利潤標準、預
    售屋買賣契約書範本、房屋預定買賣契約書節本、土地預定買賣契約書節本、固
    定資產折舊表、建物登記謄本各一份（均影本）為證，並聲請向合作金庫函查上
    訴人就坐落台北縣新莊市○○路二二五巷十六號三樓房地之各筆貸款自八十七年
    八月起至八十九年四月止所繳貸款利息之金額。
乙、被上訴人方面：被上訴人經合法通知未於言詞辯論期日到場，據其於準備程序所
    為之聲明及陳述如左：
一、聲明：駁回上訴。
二、陳述：除與原判決記載相同者外，補稱：
  (一)被上訴人係以上訴人給付遲延為由解除契約，所得請求之損害賠償，應以與契約
    解除有相當因果關係者為限。而契約解除後，被上訴人所負之給付遲延責任即終
    了。故本件上訴人所受損害僅有遲延給付價金部分按法定利率計算至八十七年九
    月二十三日止。系爭買賣契約固有借屋裝修之約定，然上訴人並未證明曾將系爭
    房屋交予被上訴人裝修。
  (二)上訴人主張之仲介費與被上訴人給付遲延無相當因果關係，大樓管理費、合作金
    庫貸款利息，均係上訴人委任第三人管理社區及向第三人借款所生，非因被上訴
    人違約所生。又上訴人主張清償貸款餘額二百零五萬元之利息收入減少損失部分
    ，上訴人並未舉證就該餘額有使用計劃，而被上訴人於八十七年八月十九日前已
    付三百三十萬元，該筆款項之利息亦多於二百零五萬元之利息。
  (三)上訴人非如營利事業投入大量成本所生之資源助其營利，與營利事業須依買賣房
    屋之真實交易價額課徵營利事業所得稅有別，而房屋買賣業虧損無利潤者亦所在
    多有，抑且該利潤標準不含土地價格，僅依房屋建造價格（即房屋稅單上之評定
    現值）之百分之十七為計算標準，上訴人主張按土地及房屋實際買賣價格，依財
    政部為課徵營利事業所得稅所訂頒之營利事業利潤標準計算之一百八十七萬元為
    其可得預期利益，因被上訴人違約，致其喪失該利益，自非可採。
  (四)內政部所訂範本是違約金的最高標準，並非唯一準則，法院應依實際情形認定之
    ，仍應以上訴人實際上的損害以計算違約金的多寡。況本件為成屋買賣與預售屋
    買賣亦不同。是上訴人如得請求貸款利息，應以貸款實際餘額四百萬元為計算基
    準，就解除契約後所生之貸款利息，亦不負遲延之損害賠償責任。
三、證據：除援用原審提出之證據外，補提筆錄一份為證。
丙、本院依職權向台灣板橋地方法院調閱該院八十七年度重訴字第三五四號、本院八
    十八年度重上字第一六三號民事卷宗。
    理      由
一、被上訴人經合法通知未於言詞辯論期日到場，核無民事訴訟法第三百八十六條各
    款情形，爰依上訴人之聲請，由其一造辯論而為判決。
二、被上訴人起訴主張：伊於八十七年七月十日向上訴人購買坐落台北縣新莊市○○
    路二二五巷十六號三樓、停車位及其坐落基地，總價金一千一百萬元，伊已付三
    百三十萬元，只剩七百七十萬元尾款未付。上訴人隱匿於系爭房屋露台部分搭建
    之房間、客廳等建物，業經住戶大會決議向主管機關申請拆除之事實，因該房間
    及客廳若被拆除，系爭房屋之格局即不適合伊居住，兩造乃於八十七年八月二十
    五日達成解除契約之協議，伊得請求上訴人返還已付之價金。若上開主張無理由
    ，上訴人於八十七年九月二十五日以伊遲延繳納尾款為由解除契約，上訴人沒收
    已給付之價金，充作違約金，顯屬過高，上訴人所受損害額應不逾十萬元，應予
    核減為十萬元，超過部分應返還予被上訴人等情，爰依民法第二百五十九條、第
    一百七十九條之規定，先位聲明求為命被告返還已給付之價金三百三十萬元及法
    定利息之判決；備位聲明求為命上訴人給付三百二十萬元及法定遲延利息之判決
    （原審駁回被上訴人先位聲明之請求，就備位之訴部分，核減違約金為八十五萬
    四千零六十九元即上訴人關於貸款利息支出之損害，判命上訴人給付二百四十四
    萬五千九百三十一元及其利息，被上訴人就其敗訴部分均未聲明不服）。
    上訴人則以系爭買賣契約約定之違約金屬懲罰性，依法不得酌減。縱認本件違約
    金為賠償總額之預定性質，惟違約金是否過高，應由被上訴人就此有利之事實負
    舉證責任。因被上訴人之違約，致上訴人受有仲介費、管理費之支出、系爭房地
    嗣後再行出售之跌價損失、房貸利息、以尾款清償房地貸款後餘額按法定利率計
    算之利息、精神上之損害及律師費、因房屋供被上訴人裝修之另行租屋之租金等
    損害，及出賣系爭房地予被上訴人可得利潤之所失利益，遠超過被上訴人已付價
    金，違約金並無過高等語，資為抗辯。
三、查被上訴人於八十七年七月十日向上訴人買受系爭土地、建物及停車位，雙方約
    定價金為一千一百萬元，被上訴人已給付其中三百三十萬元價金予上訴人，僅剩
    七百七十萬元尾款尚未給付。被上訴人前以上訴人於系爭房屋之露台部分搭建房
    間、客廳等建物，經該房屋之住戶大會於八十七年六月七日決議向主管機關申請
    拆除，而以上訴人違反民法第三百五十四條規定，依同法第三百五十九條規定解
    除契約，並訴請上訴人返還價金，經認上訴人未違反民法第三百五十四條規定，
    被上訴人解除契約不合法，駁回被上訴人之訴確定在案。上訴人則於同年九月三
    日寄發存證信函催告被上訴人限期七日內給付尾款，並於九月十八日再次催告被
    上訴人履行契約，表明七日內未給付則解除買賣契約，及沒收被上訴人繳納價金
    三百三十萬元充作違約金之事實，為兩造所不爭執，復有被上訴人提出之不動產
    買賣契約書影本一份、皇家與帝國管理委員會八十七年度區分所有權人大會議事
    錄影本一份（見原審卷第六頁至第十七頁），上訴人提出之本院八十七年度重上
    字第一六三號民事判決暨確定證明書影本各一份（見原審卷第四三頁至第四八頁
    ），及兩造提出之存證信函影本（見原審卷第二一頁至第二四頁、第四九頁至第
    五四頁）在卷可憑，並經本院調閱台灣板橋地方法院八十七年度訴字第三五四號
    及本院八十八年度重上字第一六三號民事卷宗核閱無訛。本件經本院依民事訴訟
    法第四百六十三條準用同法第二百七十條之一第一項第三款，整理並協議、簡化
    爭點後，上訴人同意僅就言詞辯論時所陳述之事實及主張之法律關係為論斷。兩
    造爭執之重點在於被上訴人何時負遲延責任？系爭買賣契約約定之違約金性質為
    何？上訴人以被上訴人繳納之價金充作違約金，是否為被上訴人任意給付，而不
    得訴請核減？上訴人沒收之違約金有無過高，而應予酌減？茲分述如後。
四、依買賣契約第二條約定：「：：：第四期尾款：地政機關產權登記完成十日內給
    付新台幣：柒佰柒拾萬元正，賣方（即上訴人）同意最後交屋日為本年（即八十
    七年）八月二十一日前。交屋日：甲方（即被上訴人）給付尾款之同時，除另有
    約定外，乙方（即上訴人）應將本標的物騰空並交付予甲方。」，足認尾款之給
    付與交屋是同時履行，尚不能據此認定尾款之交付為定有確定期限之債務。另依
    同約第十四條第一項約定：「賣方抵押借貸（省合庫）餘額四○○萬元，由買方
    （即被上訴人）於取得登記權利名義人後三日內代為清償，清償後之餘款於塗銷
    登記後二日內支付，同時進行交屋。」，兩造關於尾款之支付方式係約定由被上
    訴人先清償上訴人就系爭房地在合作金庫之貸款，再將剩餘款項付清後，方辦理
    交屋。參照第十條借屋裝修之約定，上開第二條約定之交屋日最遲為八十七年八
    月二十一日，顯然係為配合被上訴人於訂約時有裝修之需求，方有最後交屋日之
    約定，而非針對尾款約定確定之給付期限。按給付有確定期限者，債務人自期限
    屆滿時起，負遲延責任。給付無確定期限者，債務人於債權人得請求給付時，經
    其催告而未為給付，自受催告時起，負遲延責任。前項催告定有期限者，債務人
    自期限屆滿時起負遲延責任，八十九年五月五日修正生效前之民法第二百二十九
    條定有明文。本件兩造買賣契約就尾款之給付期既未約定確定期限，依上開規定
    ，應自上訴人催告期限屆滿時起，被上訴人方負遲延責任。查上訴人於八十七年
    九月三日限期七日催告被上訴人履行給付尾款之義務，有存證信函（見原審卷第
    二一頁至第二四頁）在卷可稽，復為被上訴人所不爭，則被上訴人應自催告期滿
    即八十七年九月十一日起負給付遲延之責任。上訴人主張被上訴人自最後交屋日
    翌日即八十七年八月二十二日即應負遲延責任，尚非可採。
五、按當事人得約定債務人於債務不履行時，應支付違約金。違約金，除當事人另有
    訂定外，視為因不履行而生損害之賠償總額，民法第二百五十條定有明文。系爭
    買賣契約第八條係關於違約責任之規範，其中第一項約定：「甲乙雙方其中一方
    如未按契約條款約定履行，經他方催告通知後，仍不履行時，他方得逕行解除本
    契約及要求對方因解除契約所發生之損害賠償。」；第三項後段復約定：「如甲
    方毀約不買或其他違約情事時，乙方於解除本契約後沒收甲方已付之全部款項，
    ：：：。」，僅約定解除契約沒收已付之價金，即不得再請求被上訴人履行契約
    ，與懲罰性違約金之債權人除得請求違約金外，並得請求履行契約之性質有間。
    又第三項之約定雖無「作為違約之損害賠償」等類此文字，然對照同條第四項後
    段約定：「如乙方毀約不賣或給付不能或不為給付或其他違約情事時，甲方除得
    解除本契約外，乙方應於五日內將所收款項加倍返還甲方，以為違約之損害賠償
    ：：：。」等語，足認第三項所稱「沒收甲方已付之全部款項」與第四項之「乙
    方應於五日內將所收款項加倍返還甲方」之約定，均係於對方違約時，即將之作
    為第一項所稱「要求對方因解除契約所發生之損害賠償」之金額，非謂上訴人於
    沒收被上訴人已給付之價金外，尚得另外請求損害賠償。故契約第八條第三項約
    定之違約金性質，應具賠償總額預定性質，上訴人主張具懲罰性質，亦非可採。
六、關於賠償總額預定性之違約金，其本質為有債務不履行情事發生時，債權人得不
    待舉證證明其損害係因債務不履行所致及其數額之多寡，即得按約定之違約金，
    請求債務人支付。如果約定之額數與債權人實際損害相懸殊，債務人固得依民法
    第二百五十二條規定請求法院減至相當之數額，惟應由債務人就債權人所受損害
    究有若干，負舉證責任，債權人亦不得因證明實際所受損害多於違約金數額，而
    請求按損害額賠償。又約定之違約金過高者，除出於債務人之自由意思，已任意
    給付，可認債務人自願依約履行，不容其請求返還外，法院仍得依民法第二百五
    十二條規定，核減至相當之數額（最高法院七十九年台上字第一九一五號判例參
    照）。本件上訴人將被上訴人給付之房地價金沒收為違約金，該等金額係被上訴
    人以繳付價金之意思為給付，並非以給付違約金之意思交付，難認係被上訴人自
    願給付違約金，上訴人辯稱被上訴人任意給付違約金，不得訴請核減，亦無可取
    。
七、再按法院依民法第二百五十二條規定，審核違約金是否過高情事，應就債務人若
    能如期履行債務時，債權人可得享受之一切利益為衡量標準。並依違約金係屬於
    懲罰性質或屬於損害賠償總額預定之性質而有不同，若屬前者，應依一般客觀事
    實、社會經濟狀況及當事人所受損害情形，以為酌定標準：若為後者，則應依當
    事人實際上所受損失為標準，酌予核減（最高法院五十一年台上字第一九號判例
    意旨、八十七年度台上字第二五六三號判決意旨參照）。債務已為一部履行者，
    亦得比照債權人所受利益減少其數額（最高法院四十九年台上字第八○七號判例
    參照）。本件上訴人所沒收之三百三十萬元價金，性質既為損害賠償總額預定性
    之違約金，依上開法條、判例及判決意旨，應以上訴人實際上所受之損失，並扣
    除因被上訴人一部履行所受之利益，作為判斷違約金是否過高之標準。
八、本件違約金是否過高，而應予酌減，茲就上訴人主張之各項損害及所失利益，依
    上開標準審酌如後：
  (一)上訴人委託房屋仲介公司銷售系爭房屋，經仲介系爭房屋出賣予被上訴人，支出
    仲介費用二十萬元部分：上訴人抗辯受有二十萬元仲介費用之損失，業據提出統
    一發票影本一紙（見原審卷第七五頁）為證，參酌證人即信義房屋仲介公司專任
    經理楊政忠證述：一般仲介費用是以成交價格之百分之四來向出賣人收取等語（
    見原審卷第一二七頁），上訴人支出之仲介費用與市場行情相當，且統一發票為
    商家憑以報稅之用，果無交易事實，常情上不會任意開立，足認上訴人確有該筆
    仲介費之支出。查上訴人此項仲介費之支出，乃被上訴人不履行契約，致上訴人
    所受之損害，上訴人所辯因被上訴人違約而受有仲介費用二十萬元之損失等語，
    自屬可採。被上訴人謂此為上訴人售屋成本，與其違約無因果關係云云，尚無可
    取。
  (二)五萬一千二百元之房屋管理費用部分：上訴人抗辯因被上訴人拒絕給付，以致上
    訴人仍應支付系爭房屋之管理費，從八十七年八月起至八十九年四月止，共受有
    五萬一千二百元之管理費損失。被上訴人則以此為銷售系爭房屋之成本，且發生
    之基礎，係本於房屋所有權人對該屋之管理、使用、收益權而來，與其違約並無
    因果關係。按系爭買賣契約第六條第一項約定：「：：：管理費等雜項費用，除
    另有約定外，交屋日前由乙方負責繳納，交屋日後則由甲方負擔：：：」，依前
    說明，交屋與尾款之支付係同時為之，被上訴人於八十七年九月十一日即負遲延
    給付尾款之責，致上訴人仍須支付管理費，核屬被上訴人債務不履行所生之損害
    。被上訴人謂與其違約無關，尚非可採。查管理費每月為二千五百六十元，上訴
    人自八十七年八月起至八十九年四月止均有繳納系爭房屋之管理費，有存入憑條
    影本、收據影本各一紙、皇家與帝國管理委員會函一紙（見原審卷第八一頁、第
    一○三頁、一一八頁）附卷可參，堪信為真正。則自八十七年九月十一日起至同
    月二十五日上訴人解除契約止，上訴人得請求之管理費為一千一百九十五元（
    2560 ×14／30＝1195）。
  (三)七百七十萬元尾款扣除清償系爭房地在合作金庫之貸款後，被上訴人至少尚有二
    百零五萬元之餘額應給付，以法定利息年息百分之五計算，自八十七年八月至八
    十九年四月止，上訴人可獲得之利息收益為十七萬零八百三十三元部分：按被上
    訴人遲延給付尾款，應負給付遲延責任，惟解除契約後，被上訴人即無遲延給付
    價款可言，無從計算其遲延利息。查上訴人在合作金庫之兩筆貸款於八十七年九
    月間，分別尚餘有一百七十萬零一百十五元及三百九十一萬五千五百十二元之本
    金，有放款帳務資料查詢單影本二紙（見原審卷第七九頁、八○頁）在卷可憑，
    並有合作金庫函一份在卷可稽（見本院(一)卷第五五頁至第五八頁），被上訴人如
    以尾款清償上開房地貸款後，尚應給付上訴人尾款餘額至少為二百零五萬元，被
    上訴人遲延共十四日，按法定利率年息百分之五計算，上訴人受有此部分遲延利
    息之損失為三千九百三十二元。然債務人已為一部給付者，於審酌違約金時應比
    照債權人所受利益以減少價額，有前揭最高法院四十九年台上字第八○七號判例
    可考。上訴人已收受三百三十萬元價金之事實，兩造並不爭執，是上訴人固得主
    張就尾款之餘額有法定利息之損失，惟斟酌上訴人享有三百三十萬元價金之利息
    收入予以扣減，上訴人不得再行主張此部分之損失，始稱公允。
  (四)房地貸款八十八萬五千七百二十七元之利息損失部分：上訴人抗辯原以系爭房地
    向合作金庫貸款，金額分別為六百九十三萬元及四百萬元，伊本計劃以被上訴人
    應給付之七百七十萬元尾款償還該二筆借款，然被上訴人違約不付尾款，造成上
    訴人無法清償前揭貸款，而遭受仍須繳納利息之損失，自應由被上訴人負償還責
    任，被上訴人則主張上訴人所以負擔該項貸款之利息係基於伊與合作金庫間借貸
    契約所生之債務，與被上訴人違約未給付價金一節無涉。上訴人就其抗辯之事實
    ，業據提出合作金庫放款帳務資料查詢單影本二張、房屋擔保借款繳息清單影本
    一份（見原審卷第七九頁、八○頁、第一○二頁）為證，並有合作金庫函暨所附
    之借貸資料（原審卷第一一三頁至第一一六頁）在卷可按，上訴人所稱分別向合
    作金庫借款六百九十三萬元及四百萬元之事實，堪信為真。再查兩造於系爭不動
    產買賣契約第十四條第一項有「賣方抵押借貸（省合庫）餘額四百萬元，由買方
    於取得登記權利名義人後三日內代為清償，清償後之餘款於塗銷登記後二日內支
    付，同時進行交屋。」之約定，兩造對於七百七十萬元尾款之支付方式已有約定
    ，即先清償貸款餘額後，再將清償後之餘款給付上訴人，果被上訴人如期依約履
    行，上訴人即能享有清償貸款餘額之利益，則此部分之利息損失，屬上訴人因被
    上訴人違約之所失利益，應由被上訴人負損害賠償之責。查上訴人兩筆借款於八
    十七年九月間，分別尚餘有一百七十萬零一百十五元及三百九十一萬五千五百十
    二元之本金，有前揭放款帳務資料查詢單二紙在卷可憑，並有上開合作金庫函一
    份在卷可稽，兩造約定就「賣方抵押借貸（省合庫）餘額四百萬元」由被上訴人
    代為清償，兩造就該餘額係指兩筆借貸實際貸款之餘額（見本院(二)卷第二一頁）
    之事實復不爭執。如前所述，被上訴人應於八十七年九月十一日負遲延給付之責
    ，至上訴人於同月二十五日依法解除契約止，被上訴人所負遲延責任即行終了，
    是上訴人得請求被上訴人所受之貸款利息損失，應僅十四日，以八十七年九月份
    二筆貸款之利息總額比例計算，合計約為二萬零四百七十八元，原審認應計算至
    解除契約後之八十九年四月轉售時止，共八十五萬四千零六十九元（似為八十五
    萬四千九百六十九元之誤），雖有違誤，惟因此部分被上訴人未聲明不服，本院
    自無從審酌，併此敘明。
  (五)一百四十萬元價金差額部分：上訴人抗辯系爭房屋原以一千一百萬元出賣予被上
    訴人，然因被上訴人毀約不買，該房屋於訴訟期間無人願買，其後又因八十八年
    九月二十一日大地震造成房屋價格滑落，最後雖以九百六十萬元賣出，然上訴人
    已受有一百四十萬元之價金損失，並提出買方為黃珍珍之不動產買賣合約書影本
    一件及系爭不動產之土地登記謄本暨建物謄本影本各一份為證，且為被上訴人所
    不爭執，固堪信為真。惟被上訴人復主張上訴人既已於八十七年九月間解除系爭
    契約，自得於當時即售予他人，詎上訴人不立即出售，竟延至八十九年二月間方
    委託信義房屋仲介公司銷售，則系爭房屋因遭受九二一大地震致房價滑落之損失
    ，理應由上訴人自負等情，以為論駁。按房地產價值之高低及漲跌，除關係房地
    產所在地位、發展潛力、建材及環境等因素外，另買賣雙方個人主觀因素、社會
    經濟發展、市場需求多寡、景氣枯榮等，均影響甚大，故上訴人抗辯因轉售所受
    之跌價損失，應全由被上訴人負責云云，已有可議。又按解除權之行使，固不妨
    礙損害賠償之請求，然因解除契約所生之損害，並不包括在內，此有最高法院五
    十五年台上字第二七二七號判例可參。上訴人將系爭房地轉買他人所受之價差損
    失，核屬解除契約後所生之損害，非被上訴人債務不履行而於解除契約前所生之
    損害。從而，上訴人抗辯受有房屋跌價一百四十萬元之損失云云，顯不足採。
  (六)非財產上損害五十萬元及律師費之支出部分：上訴人抗辯因被上訴人就本件糾紛
    ，不但提起民事訴訟，甚且以上訴人詐欺為由提出刑事告訴，致其受有精神上之
    損害達五十萬元云云，然按使用法院伸張權利，乃國民正當權利之行使，縱使對
    造因此往來奔波於法院間，亦難認對上訴人有何不法侵害，遑論造成何等精神上
    之損害。此與被上訴人之違約，無相當因果關係可言。是上訴人此部分之抗辯，
    要無可採。
  (七)租金損失六十萬元部分：上訴人雖抗辯自八十七年八月起至八十九年四月止，受
    有每月租金三萬元之損失，共二十個月，合計六十萬元云云，然上訴人對此筆費
    用之支出，未提出任何證據以實其說，其辯稱受有租金之損害云云，實不足採。
  (八)上訴人另以其出售系爭房屋予被上訴人，受有利潤損失，如依財政部頒布之八十
    七年度營利事業各業所得額及同業利潤標準為百分之十七計算，為一百八十七萬
    元；如依其購買系爭房地之價格，與出售被上訴人之價格比較，則為一百三十五
    萬六千零九元云云。惟財政部頒布之八十七年度營利事業各業所得額及同業利潤
    標準，係針對營利事業而訂定，上訴人僅為一般消費者，與營利事業不同，自無
    依該標準計算可得利潤。而上訴人就其購買系爭房屋係用以投資出售之事實，並
    未提出任何證據，且上訴人購入系爭房屋之成本是否只有價金支出，而不及於其
    他，亦非無疑，則上訴人辯稱出售系爭房屋予被上訴人，即受有利潤損失，為其
    所失利益，尚非可採。
  (九)至上訴人又以依內政部所頒預售房屋買賣契約書範本，買方給付遲延時，賣方可
    沒收按房地總價款百分之二十計算之違約金，該範本為內政部參考我國民情及交
    易習慣所制定，自屬客觀合理，則依該標準計算，上訴人可沒收之違約金為二百
    二十萬元。惟該範本所訂賣方得沒收之價款比例，僅供訂約雙方參考，至於在個
    案上，買賣雙方約定之違約金是否過高，仍應依具體事實依上開標準衡量之，上
    訴人以該範本作為計算違約金之依據，亦無理由。
  (十)縱上，上訴人因被上訴人違約所受之損害，除貸款利息外，尚有仲介費二十萬元
    、管理費一千一百九十五元，合計二十萬一千一百九十五元，為可採信，其餘則
    尚非可採。上訴人沒收被上訴人繳納價金三百三十萬元為違約金，自屬過高，除
    被上訴人未聲明不服之貸款利息八十五萬四千零六十九元外，應再核減二十萬一
    千一百九十五元方屬適當。
九、綜上所述，被上訴人主張上訴人沒收之違約金三百三十萬元過高為可採，上訴人
    抗辯尚受有仲介費、管理費之損害亦屬可採，本件違約金除原審已核減而被上訴
    人未聲明不服之貸款利息外，尚應核減仲介費二十萬元、管理費一千一百九十五
    元，其餘核減後金額即二百二十四萬四千七百三十六元（0000000－000000－
    000000－0195＝0000000），上訴人受領之法律上原因即已失其存在，自負有返
    還其利益之義務。從而，被上訴人本於不當得利之法律關係，請求上訴人給付二
    百二十四萬四千七百三十六元，及自起訴狀繕本送達翌日即八十九年三月二十六
    日起至清償日止，按年息百分之五計算之利息，為有理由，應予准許。逾此部分
    之請求，為無理由，應予駁回。原審就超過上開應准許部分，為上訴人敗訴之判
    決，自有未洽，上訴意旨就此部分指摘原判決不當，求予廢棄改判，為有理由，
    應由本院廢棄改判如主文第二項所示。至上開應准許部分，原審判命上訴人給付
    ，並為假執行之宣告，核無違誤，上訴意旨，就此部分，仍執陳詞，指摘原判決
    不當，求予廢棄，為無理由，應駁回其上訴。
十、本件事證已臻明確，兩造其餘關於被上訴人曾主張上訴人違約應支付違約金三百
    三十萬元，本件為不同主張有違誠信原則，及上訴人曾於原審主張房屋稅、地價
    稅之支出（但於本院言詞辯論時已捨棄該部分之主張，且於原審所提出之證據為
    八十八年五月份之繳款書）等攻擊防禦方法及舉證，核與判決結果無影響，爰不
    另一一論述，併此敘明。
十一、據上論結，本件上訴為一部有理由，一部無理由，依民事訴訟法第四百五十條
      、第四百四十九條第一項、第七十九條但書、第四百六十三條、第三百八十五
      條第一項前段，判決如主文。
中　　　華　　　民　　　國　　九十一　　年　　  一　　  月　 二十九　 　日
　　　　　　　　　　　　　　　 民事第十六庭
　　　　　　　　　　　　　 　　　　審判長法　官　阮　富　枝
                                         法　官　黃  豐  澤
                                         法　官　林  麗  玲
右正本係照原本作成。
被上訴人不得上訴。
上訴人如不服本判決，應於收受送達後二十日內向本院提出上訴書狀，其未表明上訴
理由者，應於提出上訴後二十日內向本院補提理由書狀（均須按他造當事人之人數附
繕本）上訴時應提出委任律師或具有律師資格之人之委任狀；委任有律師資格者，另
應附具律師及格證書及釋明委任人與受任人有民事訴訟法第四百六十六條之一第一項
但書或第二項（詳附註）所定關係之釋明文書影本。
中　　　華　　　民　　　國　　九十一　　年　　　二　　　月　 　 一　　　日
　　　　　　　　　　　　　　　　　　　　 書記官  鄭　淑　昀
附註：
民事訴訟法第四百六十六條之一（第一項、第二項）：
對於第二審判決上訴，上訴人應委任律師為訴訟代理人。但上訴人或其法定代理人具
有律師資格者，不在此限。
上訴人之配偶、三親等內之血親、二親等內之姻親，或上訴人為法人、中央或地方機
關時，其所屬專任人員具有律師資格並經法院認為適當者，亦得為第三審訴訟代理人
。
